【裁判字號】    90,台上,1639
【裁判日期】    900914
【裁判案由】    請求離婚事件
【裁判全文】
最高法院民事判決                                九十年度台上字第一六三九號
    上  訴  人  乙○○
    訴訟代理人  顏福松律師
    被 上訴 人  甲○○
右當事人間請求離婚事件，上訴人對於中華民國八十九年三月十五日台灣高等法院高
雄分院第二審判決（八十八年度家上字第八九號），提起上訴，本院判決如左：
    主  文
原判決廢棄，發回台灣高等法院高雄分院。
    理  由
本件上訴人主張：兩造為夫妻，民國七十二年一月五日結婚後不久，被上訴人即不改
其喜好玩樂之習性，初始伊尚能忍受，惟八十二年間起，伊經濟狀況轉劣，被上訴人
逐漸縱溺，經常夜歸而不聽勸告，嬉玩之次數變本加厲，於八十三年七月十四日無故
離家不返，伊向警方申報失蹤人口，經警於八十四年間查獲被上訴人在高雄市○○路
一家情色酒店擔任坐檯陪酒小姐，其後雖撤銷失蹤人口註記，惟被上訴人仍在外冶遊
，對家庭及子女從不聞問，兩造之婚姻有名無實近四載，婚姻已破裂而難以維持等情
，依民法第一千零五十二條第二項規定，求為准兩造離婚之判決。
被上訴人則以：上訴人兇暴成性，有賭博及酗酒等不良惡習，平日待伊如奴隸，全家
生活均靠伊辛苦工作所得之微薄薪資維持，伊為家庭和諧百般容忍，從不與其計較，
詎上訴人得寸進尺，經常藉故毆打伊成傷，伊不得已而於八十三年間回娘家避難，嗣
伊積勞成疾，於八十五年五月二十七日因心臟衰竭及腦中風病發而住院治療，期間上
訴人均未至醫院照顧，醫藥費均由伊娘家兄長負責，並由伊母及兄長輪流照顧療養至
今，上訴人未曾關懷等語，資為抗辯。
原審將第一審所為上訴人勝訴之判決廢棄，改判駁回其訴，無非以：兩造於七十二年
一月五日結婚，育有二子陳俊杰、陳亨郁，有戶籍謄本在卷可稽，被上訴人於八十三
年七月十四日離開屏東縣竹田鄉○○路六一號兩造住處，迄今未回等情，為兩造所不
爭，堪信為真實。依兩造之子陳亨郁所證，被上訴人係因欲幫其姐照顧檳榔攤而離家
，且於上訴人告知出去後就不要再回來等語後，被上訴人乃將個人物品帶離，嗣上訴
人要求被上訴人返家為被上訴人所拒，但被上訴人仍於上訴人之祖母去世時返家奔喪
，故被上訴人主張係因遭上訴人毆打始離家云云，雖非可採，惟上訴人主張被上訴人
因在外冶遊，縱溺情慾始離家出走，亦非可信。被上訴人之離家，一方面係因其在夜
間工作未能照顧家庭，另一方面則係因上訴人要求被上訴人離家後不要再回家之言詞
，然被上訴人仍於上訴人祖母去世時返家奔喪，可見於該時期兩造婚姻尚未有民法第
一千零五十二條第二項所定情形。又證人即警員鄭智中證稱在ＫＴＶ店臨檢時因被上
訴人為失蹤人口，故至警局製作筆錄，該ＫＴＶ店有陪酒，但不知被上訴人是否在該
處上班，上訴人有至派出所領回被上訴人，但被上訴人有無與上訴人回家，則不清楚
等語，其證詞尚不足證明被上訴人在該酒店上班。而被上訴人於八十四年十一月二十
一日經警查獲後，並未與上訴人返家，嗣於八十五年五月二十七日因感染性心內膜炎
等疾病住院治療，於八十五年六月三日發生腦中風，施以手術後，於同年九月十一日
出院，此有診斷證明書附卷可憑，可見被上訴人係於住院後發生腦中風，並非因腦中
風始住院，上訴人稱被上訴人係飲酒過量造成腦中風乙節，亦不可採。上訴人於被上
訴人腦中風半身不遂，需其照顧時，以被上訴人以前不回家為由，拒絕已無謀生能力
之被上訴人返家，此自不能歸責於被上訴人，而係上訴人未盡照顧之義務。再者，證
人陳亨郁證稱上訴人於八十六年間請訴外人葉秀鳳到家裡幫忙煮飯、洗衣服，至八十
八年十二月四日止，留葉秀鳳在家住宿十餘次，於伊尚未睡覺前上訴人係睡於客廳等
語，惟上訴人於八十七年八月三日經警查獲與葉秀鳳同睡一床，當時葉秀鳳穿著內襯
衣及短褲，上訴人穿著內褲及短襯衫，房間內係擺設二顆枕頭，是被上訴人抗辯上訴
人與葉秀鳳之關係眛，即非全然無據。按民法第一千零五十二條第二項之立法本旨
乃以婚姻為一男一女之兩性結合，以組織家庭，共同生活為目的，故有足以破壞共同
生活或難以維持共同生活之情事發生，宜允許其離婚以消滅婚姻關係，是對於家庭生
活之美滿幸福有妨礙之情形，即得認其與所謂難以維持婚姻之重大事由相當，惟得依
該項規定提起離婚之訴者，以提起之一方無過失者為限。被上訴人離家出走，係可歸
責於兩造，且於被上訴人返家奔喪時，其婚姻未達不能維持之程度，嗣後被上訴人未
返家，雖有可歸責之事由，然上訴人未於該期間內起訴請求離婚，而於被上訴人中風
後拒絕其返家，並提起本件離婚之訴，復於訴訟中留宿葉秀鳳共睡一床，則上訴人係
屬有過失之一方，其依民法第一千零五十二條第二項規定請求離婚，自屬無理由，應
予駁回等語，為其判斷之基礎。
按民法親屬編於七十四年修正後，於第一千零五十二條增列第二項離婚事由之概括規
定，准「有前項以外之重大事由，難以維持婚姻者，夫妻之一方得請求離婚」，其目
的在使夫妻請求裁判離婚之事由較富彈性。是夫妻間發生之情事，苟足使婚姻難以維
持，即無不准依該條第二項訴請離婚之理。同條但書規定「但其事由應由夫妻之一方
負責者，僅他方得請求離婚」，參照修正理由說明，此係為求公允而增設。故婚姻如
有難以維持之重大事由，於夫妻雙方就該事由均須負責時，應比較衡量雙方之有責程
度，僅責任較輕之一方，得向責任較重之他方請求離婚，如雙方之有責程度相同，則
雙方均得請求離婚，以符公平，且符合民法第一千零五十二條第二項規定之立法目的
。查證人即兩造之子陳亨郁證稱「（為何父母親不合﹖）可能是個性不合，以前我唸
小學四年級時，母親的姐姐（阿姨）在開檳榔店，在屏東市○○路，叫我母親晚上去
幫忙看，我爸爸不願意母親去，母親一定要去，我爸爸說要去就不要回來，我母親還
是出去幫我阿姨看檳榔攤，後來又回來家裡拿她的東西，就沒有再回來了，那時我還
是唸四年級時，我爸爸在這段時間有叫我媽媽回來，我媽媽都沒有回來，後來我曾祖
母過世，我爸爸叫我媽回來，我媽回來幾天，出殯後就又離開了，所以後來我媽中風
後她要回來，我爸說以前叫她回來都不回來，所以就不讓她回來」、「（從小學四年
級到現在，見過幾次母親？）曾祖母過世、母親中風及打官司時，其他就沒有見過。
母親沒有拿錢給我，也沒有打電話給我，我的生活零用錢都是父親給的。他在大寮開
機械工廠，有僱工在做，晚上就回家煮飯給我們吃，衣服換洗有時是我們自己洗，有
時是祖母洗」等語（見原審卷第九二頁反面至九三頁反面），而被上訴人於八十三年
七月離開屏東縣竹田鄉住處後，直至八十四年十一月二十一日凌晨一時許始經警在高
雄市一家ＫＴＶ店尋獲（見原審卷第六七頁談話筆錄），證人即警員鄭智中亦證稱該
酒店有人陪酒，上訴人有至派出所領回被上訴人等語；另被上訴人於該日未與上訴人
返家，至八十五年六月其因中風手術，出院後行動不便，上訴人拒絕其返家等情，亦
為原審所認定。倘被上訴人無正當理由而離家不歸，對於上訴人要求其返家未予置理
，於離家一、二年間對家庭、稚子復不予聞問，任由上訴人一人擔負撫育幼子之重責
，甚且於夜間逗留在酒店，被警尋獲，經上訴人至派出所帶離後亦不返家，則上訴人
主張因被上訴人拋夫棄子，兩造婚姻已難以維持，是否全無可採，即非無疑。縱如原
審所認定，上訴人於被上訴人中風後拒絕其返家，並自八十六年起與葉秀鳳過從甚密
，而有可歸責之事由，亦應調查比較兩造之有責程度，以判斷上訴人得否依民法第一
千零五十二條第二項規定請求離婚。乃原審就兩造婚姻是否已難以維持，未予明確認
定，對於雙方過失之程度亦未比較論斷，僅以上訴人有過失為由，遽為上訴人敗訴之
判決，自難昭折服。上訴論旨，指摘原判決不當，求予廢棄，非無理由。
據上論結，本件上訴為有理由。依民事訴訟法第四百七十七條第一項、第四百七十八
條第一項，判決如主文。
中      華      民      國     九十     年      九      月     十四     日
                              最高法院民事第六庭
                                  審判長法官  吳  正  一
                                        法官  劉  福  來
                                        法官  鄭  玉  山
                                        法官  葉  勝  利
                                        法官  高  孟  焄
      右正本證明與原本無異
                                              書  記  官
中      華      民      國     九十     年      十      月      四      日


司法院資訊處製作；財團法人民間司法改革基金會備份。
